【裁判字號】    96,保險上,7
【裁判日期】    970325
【裁判案由】    給付保險金
【裁判全文】
臺灣高等法院高雄分院民事判決         96年度保險上字第7號
上  訴  人  三商美邦人壽保險股份有限公司
法定代理人  己○○
訴訟代理人  洪耀臨律師
複代理人    陳豐裕律師
被上訴人    丙○○
            乙○○
            庚○○○
共      同
訴訟代理人  蕭永宏律師
被上訴人    丁○○
                        號10樓
            甲○○
法定代理人  戊○○
上列當事人間請求給付保險金事件，上訴人對於民國96年8 月16
日臺灣高雄地方法院95年度保險字第60號第一審判決提起上訴，
本院於97年3 月11日言詞辯論終結，判決如下：
    主  文
上訴駁回。
第二審訴訟費用由上訴人負擔。
    事實及理由
甲、程序事項：被上訴人丁○○、甲○○未於言詞辯論期日到場
    ，核無民事訴訟法第386 條各款所列情形，爰依上訴人之聲
    請，由其一造辯論而為判決，先予敘明。
乙、實體事項：
一、被上訴人起訴主張：伊之被繼承人張名姓生前與上訴人簽訂
    個人傷害保險契約（下稱系爭保險契約），保險期間自93年
    12月12日起至94年12月12日止，意外身故之保險金額為新台
    幣（下同）300 萬元。張名姓於94年8 月8 日因騎機車外出
    至位於高雄縣林園鄉駱駝山之亡妻墳墓前除草、澆水，行經
    該地山坡道路時不慎摔倒，致遭機車壓住身體，造成其受有
    左胸、左膝挫傷而送醫急救，嗣因左胸外傷併發血胸及膿胸
    住院，並導致敗血症，因病情惡化轉入加護病房，迄同年11
    月21日死亡。張名姓於住院期間均未曾出院，其死亡結果顯
    係因騎車跌倒之意外傷害所致，且於意外傷害事故發生之日
    起180 日內死亡，符合系爭保險契約之約定，上訴人應依約
    給付身故保險金300 萬元。而系爭保險契約並未指定身故受
    益人，張名姓死亡後，依保險法第135 條準用第113 條之規
    定，其保險金額作為遺產，伊均為張名姓之法定繼承人（丁
    ○○、甲○○係代位其父親張鳳祥繼承），為系爭保險契約
    之受益人，經向上訴人申請理賠遭拒。爰依系爭保險契約及
    保險法第34條之規定，請求上訴人給付伊300 萬元，及自95
    年10月19日起訴狀繕本送達翌日起至清償日止，按年息10%
    計算之利息，並陳明願供擔保聲請准予宣告假執行。
二、上訴人則以：被保險人張名姓並非死於意外傷害，其直接引
    起死亡之疾病或傷害為休克，先行原因為敗血症導致休克，
    乃肺炎、泌尿道感染而導致敗血症，其他對死亡有影響之身
    體狀況則有呼吸衰竭、腎衰竭、胃潰瘍、膿胸等疾病，故其
    死亡證明書載明為病死或自然死。又張名姓縱係騎車不慎摔
    倒致受有左側血胸，惟其單純血胸經插管治療後，病情已經
    穩定，且一般人在此情況，並不會發生死亡之結果；張名姓
    因肺臟原有纖維化疾病，在醫院接受治療時，因細茵感染致
    右肺肺炎及泌尿道感染，並致肋膜囊積水，加重惡化結果，
    故其感染源與外傷間並無直接或間接關係存在。足見張名姓
    之死亡與血胸間並無相當之因果關係存在，其死亡非意外傷
    害事故所致，非屬意外傷害保險承保範圍，不得請求給付意
    外身故保險金等語，資為抗辯。
三、原審就被上訴人之請求，判決被上訴人全部勝訴，並為附條
    件准、免假執行之宣告。上訴人全部聲明不服，求為判決：
    (一)原判決廢棄，(二)被上訴人在第一審之訴及假執行聲請均駁
    回；被上訴人則求為判決：上訴駁回。
四、兩造就下列事項並不爭執，堪認為真實（原審卷(二)第11頁）
    ：
  (一)被上訴人之被繼承人張名姓於93年12月12日與上訴人簽立系
    爭保險契約，以張名姓為被保險人，保險期間自93年12月12
    日午夜12時起至94年12月12日午夜12時止，意外身故及殘廢
    之保險金額為300 萬元，未指定身故受益人。
  (二)張名姓於94年11月21日上午10時死亡，被上訴人均為張名姓
    之法定繼承人，迄今仍未為遺產之分割人，且系爭保險契約
    之受益人為被保險人之法定繼承人。
  (三)張名姓自94年8 月8 日因受傷住院，至同年11月21日死亡之
    期間，均未曾出院。
五、兩造爭執事項為：被保險人張名姓是否因意外傷害事故而導
    致死亡？茲敘述本院得心證之理由如下：
  (一)按傷害保險人於被保險人遭受意外傷害及其所致殘廢或死亡
    時，負給付保險金之責；前項意外傷害指非由疾病引起之外
    來突發事故所致者，保險法第131 條定有明文。是意外傷害
    保險乃相對於健康保險，健康保險係承保疾病所致之損失；
    意外傷害保險則在承保意外傷害所致之損失。人之傷害或死
    亡之原因，其一來自內在原因，另一則為外在事故（意外事
    故）。內在原因所致之傷害或死亡，係指被保險人因罹患疾
    病、細菌感染、器官老化衰竭等身體內部因素所致之傷害或
    死亡；至外來事故（意外事故），則係指內在原因以外之一
    切事故而言，其事故之發生為外來性、偶然性，而不可預見
    ，除保險契約另有特約不保之事項外，意外事故均屬意外傷
    害保險所承保之範圍（最高法院95年台上字1654號參照）。
    系爭保險契約第2 條約定：被保險人於本契約有效期間內，
    因遭受意外傷害事故，致其身體蒙受傷害而致殘廢或死亡時
    ，依照本契約的約定，給付保險金；前項所稱意外傷害事故
    ，指非由疾病引起之外來突發事故（原審卷(一)第24頁），並
    未排除因被保險人個人身體內在因素與外在事故競合造成之
    傷殘或死亡事故，亦即，系爭保險契約並未特別約定以外來
    突發事故為殘廢或死亡之直接或單獨原因，故應與保險法第
    131 條之規定為相同之解釋。
  (二)經查，張名姓係於94年8 月8 日因騎機車至高雄縣林園鄉其
    亡妻位於駱駝山之墳墓前除草、澆水時，不慎摔倒，致受有
    左胸、左膝挫傷，而於當日送往高雄市立小港醫院急救之事
    實，業據證人即張名姓媳婦蘇水蓮、孫女張淑娟、外孫楊正
    坤一致證述：張名姓騎機車在清水巖營區之山上摔倒，被附
    近營區士兵發現後，扶在路旁休息，我等經通知才到現場，
    看到張名姓腳部受傷，並表示腹部及胸部疼痛，才將他送小
    港醫院急救（原審卷(一)第206 至209 頁），並經高雄市立小
    港醫院出具診斷證明書記載：患者係94年8 月8 日騎機車自
    己摔倒受傷而到院急診，左胸、左膝挫傷住院治療；急診科
    創傷病歷記載：騎車跌倒（原審卷(一)第18、19頁，56至57頁
    ），足認張名姓確係因外來突發事故受傷而住院治療。
  (三)再者，據小港醫院之診斷證明書及病歷記載：張名姓於94年
    8 月8 日騎機車自摔後到院急診，因左胸、左膝挫傷住胸腔
    外科病房，但因左胸外傷併發膿胸及血胸，導致敗血症，於
    8 月18日轉至胸腔內科，因病情惡化於8 月22日轉入內科加
    護病房，9 月20日接受氣管切開術，9 月27日轉至呼吸照護
    病房，但因病情惡化於11月13日轉入內科加護病房，11月21
    日辦理自動出院（原審卷(一)第19、235 頁），張名姓並於出
    院同日死亡。是張名姓自94年8 月8 日因受傷住院，至同年
    11月21日死亡之期間，均未曾出院。及據證人即為張名姓診
    治之小港醫院胸腔內科陳煌麒醫師證述：張名姓之左下胸因
    跌倒之外力，造成左下胸瘀傷併發血胸及膿胸，當時由於血
    胸情形很嚴重，已經快合併呼吸衰竭，遂轉往外科加護病房
    救治，在外科加護病房時有在張名姓之胸腔內置放1 支胸管
    以引流膿血及裝呼吸器幫助呼吸，然因其血胸疼痛不敢用力
    呼吸將肺部積痰咳出，因而造成肺炎，後來轉到內科加護病
    房，此期間施用抗生素治療，因張名姓年紀大、肺部狀況不
    好，一直無法脫離呼吸器，經施以氣管切開術治療後，仍無
    法脫離呼吸器，所以轉到呼吸照護病房，又引起第2 次肺炎
    併發敗血性休克狀況，之後轉到內科加護病房，後因發生合
    併肺炎併發休克狀況持續無法改善及敗血症情形嚴重，而於
    同年11月21日死亡，故就時間點關係加以研判，張名姓之血
    胸與其後來產生之第1 次肺炎有相當的因果關係，因其始終
    無法脫離使用呼吸器，年紀又大，又引起第2 次肺炎，而此
    次肺炎便導致其最終死亡結果（原審卷(一)第256 至259 頁）
    ，核與病歷資料記載相符（原審卷(一)第55至191 頁，第235
    、273 頁）。是則，張名姓縱曾有肺臟纖維化症狀，及因年
    紀大、肺部狀況不好，住院期間一直無法脫離呼吸器，致引
    起第2 次肺炎併發敗血症休克狀況，導致最終死亡結果，然
    該肺臟纖維化症狀及年紀大身體老化之內在因素，究非引起
    第2 次肺炎併發敗血症之單獨或直接原因，若非有騎機車跌
    倒之外來突發事故，張名姓即不致受傷住院，並因血胸疼痛
    不敢用力呼吸將肺部積痰咳出，因而造成肺炎等之後一連串
    併發症狀及治療過程。從而，堪認被上訴人主張張名姓之死
    亡乃意外傷害所致，應認已盡舉證責任。
  (四)上訴人辯稱：張名姓係因住院期間細菌感染死亡，其受傷與
    死亡間無因果關係等語，核屬權利障礙之事實，依舉證責任
    分配原則，自應就此有利事實負舉證之責。上訴人固舉法醫
    研究所鑑定報告、張名姓之死亡證明書及證人陳煌麒醫師之
    證詞為據。惟按所謂相當因果關係，係以行為人之行為所造
    成客觀存在的事實為觀察，依吾人智識經驗判斷，通常均有
    發生同樣損害結果之可能者，該行為人之行為，即與損害間
    有因果關係。準此，倘依被害人之身體狀況，加上外來之加
    害行為，在通常情況下即會發生該當結果時，仍應認加害行
    為與損害間有相當因果關係存在。本件據張名姓之死亡證明
    書記載，其直接引起死亡之疾病或傷害為休克，先行原因為
    敗血症，乃肺炎、泌尿道感染而引起，其他對死亡有影響之
    身體狀況則有呼吸衰竭、腎衰竭、胃潰瘍、膿胸等；死亡種
    類則勾選病死或自然死（原審卷(一)第20頁），及經法務部法
    醫研究所就張名姓之死亡原因鑑定結果，略以：本案若能確
    認有「騎車摔倒」之事實，則胸部挫傷、肋膜囊積水似可與
    車禍受傷有其相關性，惟「一般摔倒」較少有血胸造成致死
    之結果，故認為張名姓跌倒受傷致胸挫傷造成死亡之因果關
    係較不明確；若以責任之研判，因張員生前應有纖維化肺疾
    之病變，可明顯影響血胸或肋膜囊積水之復原程度，故研判
    車禍或跌倒之結果，造成死亡之最後結果之責任約略為40至
    60% 之責任（原審卷(一)第274 頁）。而張名姓確因騎機車摔
    倒之意外事故，受有左膝、左胸挫傷而住院，業經認定如上
    所述，上開鑑定報告亦未排除張名姓車禍受傷與死亡結果間
    之因果關係，則以張名姓原即有肺臟纖維化症狀，加上事故
    發生時其年已72歲，身體復原機能不佳，原即容易因嚴重外
    傷而導致多重併發症狀，甚至發生死亡之結果，並經診治醫
    師陳煌麒證述張名姓因意外胸部挫傷住院後，於治療過程發
    生嚴重血胸、呼吸衰竭、肺炎、氣切、呼吸器無法脫離、敗
    血性休克至死亡等情（原審卷(一)第257 頁），足認張名姓之
    意外受傷與死亡之結果間確有相當因果關係存在，且其住院
    期間發生細菌感染，並不使因果關係中斷。又系爭保險契約
    並未特別約定以意外事故為死亡之單獨及直接原因，且張名
    姓係於受傷住院後180 日內死亡，合於系爭保險契約第4 條
    第1 項之約定條件，則法醫研究所關於造成死亡結果之責任
    比例之鑑定，並不免除上訴人依系爭保險契約給付意外身故
    保險金之責任。上訴人復未能證明張名姓受傷後，其與死亡
    之結果間另有中斷因果關係之權利障礙事由發生，自不得排
    除其間之因果關係，是其所辯核無足採。
六、綜上，被上訴人本於系爭保險契約之法律關係，及依保險法
    第34條第2 項規定，請求上訴人給付300 萬元，及自95年10
    月19日起訴狀繕本送達翌日起至清償日止，按年息10% 計算
    之遲延利息，為有理由，應予准許。原審判命上訴人如數給
    付，並為附條件准、免假執行之宣告，於法並無不合。上訴
    意旨指摘原判決不當，求予廢棄改判，為無理由，應予駁回
    其上訴。兩造其餘攻擊、防禦，與終局判決結果不生影響，
    爰不逐一論述，附此敘明。
據上論結，本件上訴為無理由，依民事訴訟法第463 條、第385
條第1 項前段、第449 條第1 項、第78條，判決如主文。
中    華    民    國    97    年    3     月    25    日
                            民事第一庭
                                審判長法官  黃金石
                                法      官  林健彥
                                法      官  謝肅珍
以上正本證明與原本無異。
如對本判決上訴，須於判決送達後20日內向本院提出上訴狀，其
未表明上訴理由者，應於上訴後20日內向本院提出上訴理由書（
均須按他造當事人之人數附繕本）。上訴時應提出委任律師或具
有律師資格之人之委任狀，並依附註條文規定辦理。
中    華    民    國    97    年    3     月    25    日
                                書  記  官  蘇恒仁
附註：
民事訴訟法第466 條之1 ：
對於第二審判決上訴，上訴人應委任律師為訴訟代理人，但上訴
人或其法定代理人具有律師資格者，不在此限。
上訴人之配偶、三親等內之血親、二親等內之姻親，或上訴人為
法人、中央或地方機關時，其所屬專任人員具有律師資格並經法
院認適當者，亦得為第三審訴訟代理人。
第1 項但書及第2 項情形，應於提起上訴或委任時釋明之。


司法院資訊處製作；財團法人民間司法改革基金會備份。
